臺灣高等法院民事判決
110年度再易字第120號
再審原告    鄧淑美  
訴訟代理人  蔡宥祥律師
再審被告    馬鈺茹  
上列當事人間不當得利再審之訴事件，再審原告對於中華民國11
0年10月27日本院110年度上易字第639號確定判決提起再審，本
院判決如下：
    主      文
再審之訴駁回。
再審訴訟費用由再審原告負擔。
    事實及理由
再審原告主張：再審被告因聽從詐騙集團之指示將金錢匯入詐
  騙集團指示之伊中國信託帳戶、國泰世華帳戶（下合稱系爭帳
  戶）共新臺幣(下同)75萬8000元（下稱系爭款項），而履行其
  與詐騙集團間約定之三人關係，為給付不當得利中之指示給付
  關係之案例類型，伊未因此取得直接請求再審被告給付之權利
  ，在再審被告與詐騙集團間應屬資金關係，而再審被告與伊間
  應屬對價關係，縱使資金關係或對價關係有瑕疵，亦僅係各該
  關係人間發生不當得利請求權而已，再審被告與伊間既無給付
  關係，自難成立不當得利之法律關係。依不當得利法則請求返
  還，其得請求返還之範圍，應以對方所受之利益為度，非以請
  求人所受損害為準，伊係代MEYER收取購買比特幣款項，並將
  系爭帳戶內款項交給訴外人邱笳稱，伊未受系爭款項之利益；
  再審被告未依民事訴訟法第277條規定證明伊帳戶餘額71萬335
  9萬元中尚有其匯入之金額。再審被告主張之原因事實與民法
  第179條前段所定「無法律上之原因」之要件有間，不得主張
  依不當得利規定請求伊返還系爭款項。原確定判決錯誤適用民
  法第179條、民事訴訟法第277條規定，因依民事訴訟法第496
  條第1項第1款規定，提起本件再審之訴，並聲明：㈠原確定判
  決廢棄。㈡再審被告在第一審之訴駁回。
民事訴訟法第496條第1項第1款所謂適用法規顯有錯誤，係指確
  定判決所適用之法規顯然不合於法律規定，或與大法官解釋顯
  然違反，或消極的不適用法規，顯然影響裁判者而言，並不包
  含取捨證據、認定事實錯誤及在學說上諸說併存致發生法律上
  見解歧異等情形在內。原確定判決係以：再審被告因遭自稱陳
  偉之詐騙集團成員假冒泰國航空機長，以辦理退休金需要律師
  費、購買反恐清算證書及反洗錢證書等理由要求伊以金錢協助
  ，於108年12月間依指示將系爭款項匯至系爭帳戶，兩造間無
  任何債權債務關係，再審原告受領系爭款項之利益，與再審被
  告給付系爭款項之行為間，具有財產上之直接損益變動關係，
  再審原告受領系爭款項獲有利益，致再審被告受有損害，構成
  不當得利；系爭帳戶之匯入款與匯出款項差距甚多，且無任一
  筆滙入款與匯出款相符，顯見再審原告並非僅是代收代轉而已
  ，而是就匯入系爭帳戶後之系爭款項，以自己可管領支配自行
  使用之方式，以不同數額、分筆匯出而做他用；至再審原告稱
  是依MEYER指示匯入比特幣供應商邱笳稱指定之帳戶，作為MEY
  ER購買比特幣之用，係其受領系爭款項取得管領權後，所為之
  另一處分財產權行為；又再審原告之中國信託帳戶多次接獲警
  方通報列為警示帳戶，至110年6月21日止尚有餘額71萬3359元
  ，再審被告匯入之系爭款項並非不存在，因而認為再審被告依
  不當得利法律關係，請求再審原告給付75萬8000元，為有理由
  ，第一審為再審被告敗訴之判決，尚有未洽，而為廢棄改判。
  查不當得利依其類型可區分為「給付型之不當得利」與「非給
  付型不當得利」，前者係基於受損人之給付而發生之不當得利
  ，後者乃由於給付以外之行為（受損人、受益人、第三人之行
  為）或法律規定或事件所成立之不當得利。受益人之受有利益
  ，若非出於給付者之意思導致他方受有利益，應屬非給付型不
  當得利。本件兩造原無債權債務關係，再審被告因受詐騙，以
  為係向詐騙集團給付始將系爭款項匯入系爭帳戶，為原確定判
  決合法確定之事實，則再審被告對再審原告並非有意識地基於
  一定目的而增益再審原告之財產，再審原告之受領顯非以給付
  方式取得財產利益，致再審被告受損害，核屬非給付型之不當
  得利，而再審原告復未能舉證證明其具有保有該利益之正當性
  ，自應成立不當得利。至原確定判決依中國信託公司回函及帳
  戶存款交易明細，認為再審原告稱再審被告匯入帳戶之系爭款
  項已不存在云云，並不可採部分，為事實認定，非屬適用法規
  顯有錯誤。原確定判決依不當得利法律關係判令再審原告返還
  系爭款項，核與民法第179條、民事訴訟法第277條之規定無違
  。從而，再審原告主張原確定判決有民事訴訟法第496條第1項
  第1款之再審事由，提起本件再審之訴，顯無理由，爰依民事
  訴訟法第502條第2項規定，不經言詞辯論逕以判決駁回。
據上論結，本件再審之訴為無理由，依民事訴訟法第78條，判
  決如主文。
中　　華　　民　　國　　111 　年　　1 　　月　　11　　日
                   民事第六庭 
　　　　　　　　　　　審判長法　官  周美雲
              　　          法　官  古振暉
                            法　官  游悅晨
正本係照原本作成。
不得上訴。
中　　華　　民　　國　　111 　年　　1 　　月　　12　　日
 　　　　　　　　　　　　 
　　　　　　　　　　　　　  書記官  呂  筑